# Eredmények {#Chapter-4}

```{css, echo=FALSE}
p {
  text-align: justify;
}
```

## Eredmények az Egyesült Államok adatai alapján

Az Egyesült Államok esetében először az 10 éves lejáratú állampapírhozamok és az 1 éves lejáratú állampapírhozamok különbségének alakulását vetettük össze az NBER által recesszióknak definiált időszakok alakulásával. Az 1. ábrán látható a havi, illetve napi hozamszpredek alakulása, az előbbiek esetében 1953 áprilisától kezdődő, az utóbbiak esetében pedig 1962 januárjától kezdődő és mindkét esetben 2021 márciusáig terjedő időintervallumon. Fontos kiemelni, hogy tanulmányunkban a későbbi lejáratú hozamokból vontuk ki a korábbit, bár a szakirodalomban ritkán, de előfordul, hogy a különbséget a „rövid-hosszú" formában definiálják. A mi eljárásunkból az következik, hogy az ábrán azok az időpontok jelzik a hozamgörbék invertálódását, ahol a hozamszpred a negatív tartományba esik.

```{r scrape_nber}
library(rvest)
dat_NBER <- read_html(
  'https://www.nber.org/research/data/us-business-cycle-expansions-and-contractions') %>% 
  html_table(fill = T) %>% 
  .[[1]] %>%
  janitor::clean_names() %>% 
  tibble() %>% 
  {
    df <- .
    df[-1, ] %>%
      set_names(as.character(df[1,]))
  } %>% 
  janitor::clean_names() %>% 
  transmute(
    start = lubridate::ym(paste(peak_year, peak_month)),
    end = lubridate::ym(paste(trough_year, trough_month))
  ) %>% 
  na.omit() %>% 
  apply(1, function(x) {
    seq.Date(from = lubridate::ymd(x[1]), to = lubridate::ymd(x[2]), by = "month")
  }) %>% 
  reduce(c) %>% 
  {tibble(date = lubridate::ymd(.))}

```

```{r fig.cap= 'Az 10 és 1 éves hozamszpread és a recessziók közötti együttmozgás az USA-ban', fig.height=3}
dat_US_yield %>% 
  transmute(
    date,
    napi = DGS10 - DGS1,
    havi = GS10 - GS1
  ) %>% 
  pivot_longer(-1) %>% 
  na.omit() %>% 
  ggplot(aes(date, value, color = name)) +
  geom_hline(yintercept = 0, color = '#D7D7D7') +
  geom_vline(data = dat_NBER, mapping = aes(xintercept = dat_NBER$date, 
                                            linetype = 'Recesszió'),
             color = '#EBE9E0'
  ) + 
  geom_line() + 
  scale_color_discrete(direction =-1) +
  labs(x = NULL, y = 'Szpread', color = NULL, linetype = NULL)

```

Az ábrán jól látható, hogy a recessziókat megelőzően jellemzően 1-2 éves időtávon belül a hozamgörbék invertálódtak, tehát a rövid távú befektetések hozama magasabb volt, mivel a befektetők kockázatosabbnak ítélték meg ezeket az állampapírokat, mint a hosszú lejáratúakat. Ez azzal magyarázható, hogy a befektetők egy közelgő recessziótól tartottak ezekben az időszakokban, és az ábra alapján azt mondhatjuk, hogy ezek a várakozások jellemzően beigazolódtak. Továbbá az ábráról az is leolvasható, hogy a recessziós időszakok közben, néhány esetben már a recesszió kezdete előtt növekednek a hozamszpredek.

Az alkalmazott probit modellt először az Egyesült Államok adatain futtattuk le a 10 éves és 1 éves lejárat különbségeként definiált hozamszpreddel magyarázva a recesszió valószínűségét négy negyedéves késleltetés mellett. Az 1. táblázat különböző hozamszpred értékek mellett mutatja a recesszió modell szerinti valószínűségét az 1995 előtti időszakra, az 1995 utáni időszakra, illetve a teljes időszakra egyaránt. Jól látható, hogy a hozamszpred csökkenésével egyértelműen nő a recesszió valószínűsége négy negyedéves időtávon.

```{r}
dat_NBER %>% 
  mutate(recession = T) %>% 
  merge(dat_US_yield, all.y = T) %>% 
  mutate(recession = ifelse(is.na(recession), F, T)) %>% 
  mutate(
    date = lubridate::yq(paste0(str_sub(as.character(date), end = 4), 'Q', 
                                ((as.numeric(str_sub(as.character(date), start = 6,
                                                     end = 7)) -1) %/% 3 + 1)))
  ) %>% 
  group_by(date) %>% 
  summarise(recession = sum(recession), GS1 = mean(GS1, na.rm = T), 
            GS10 = mean(GS10, na.rm = T)) %>% 
  ungroup() %>% 
  mutate(
    recession = ifelse(recession > 0, T, F),
    spread = GS10 - GS1,
    spread = lag(spread, 4),
    date_interval = ifelse(date < lubridate::ymd('1995-04-01'), '95 előtt', '95 után')
  ) %>% 
  {rbind(., mutate(., date_interval = 'teljes'))} %>% 
  group_by(date_interval) %>% 
  group_map(~ .x) %>% 
  lapply(function(x) {
    glm(data = x, formula = recession~spread,
        family = binomial(link = "probit")) %>% 
      broom::augment(newdata = tibble(spread = c(1.21, 0.76, 0.46, 0.22, 0.02, -0.17,
                                                 -0.5, -0.82, -1.13, -1.46, -1.85, -2.4)),
                     type.predict = "response") %>% 
      select(.fitted)
  }) %>% 
  reduce(cbind) %>% 
  set_names('95 előtt', '95 után', 'Teljes időszak') %>% 
  mutate(
    Szpread = c(1.21, 0.76, 0.46, 0.22, 0.02, -0.17,
                -0.5, -0.82, -1.13, -1.46, -1.85, -2.4)/100
  ) %>% 
  select(Szpread, everything()) %>% 
  mutate_all(function(x) scales::percent(x, accuracy = .01, decimal.mark = ',')) %>% 
  knitr::kable(caption = paste0(
    'Recesszió valószínűsége különböző hozamszpreadek mellett a ',
    'négy negyedéves késletéssel készített logit modell alapján'
  ), align = c('c', 'c', 'c', 'c'))

```

Az 1995 előtt időszak eredményeit összevetve Estrella és Fishkin [1996b] eredményeivel azt láttuk, hogy az adott hozamszpredekhez tartozó valószínűségek a mi számításaink alapján magasabbak, a különbség azonban egyetlen esetben lépi át a 10 százalékpontot, -1,13%-os hozamszpred mellett a mi modellünk 70,70%-os valószínűséggel jelez előre recessziót, míg a hivatkozott tanulmányban ez a valószínűség 60%-os. Összehasonlítva ezeket az eredményeket az 1995 utáni időszak eredményeivel azt láthatjuk, hogy a -0,5%-os értékig a különböző hozamszpredek szerint nagyobb a valószínűsége a recessziónak, azonban ezen érték alatt az egyes hozamszpredek kisebb valószínűséget társítanak a recesszióhoz, mint az 1995 előtti megfelelőik. Bauer és Mertens [2018a] azon megállapítása alapján, hogy a hozamszpredek alakulása csupán akkor ad okot az aggodalomra, ha az negatív tartományba esik, arra a következtetésre jutottunk, hogy a hozamszpredek előrejelző képessége az 1995 utáni időszakban kis mértékben csökkent az azt megelőző időszakhoz képest. A teljes időszakhoz tartozó eredmények is azt mutatják, hogy a negatív hozamszpredek a modell szerint jellemzően kisebb valószínűséggel jeleznek előre recessziót, mint csupán a '95 előtti megfigyelések alapján.

\pagebreak

### A modell klasszifikációs képessége

Bináris modellek klasszifikációs feladatának esetében a modell előrejelző képességének jóságára alapvető mérőszámok a szenzitivitás és a specificitás, illetve az ezek segítségével számított AUC (Area Under the Curve) mérőszám, amit a ROC (Receiver Operating Characteristics) görbe alatti terület nagyságaként definiálhatunk. A modell szenzitivitásának értékét a helyesen klasszifikált 1-ek (esetünkben recesszió bekövetkezése) összes 1-hez viszonyított aránya adja meg. Formálisan ez a következőképp írható fel:

```{=tex}
\begin{align}
\text{Szenzitivitás}=\frac{TP}{TP+FN},
\end{align}
```
ahol TP (True Positive) jelen esetben azoknak a klasszifikációknak a számára utal, amikor a modell a valósághoz hűen jelzett előre recessziót, FN (False Negative) pedig azokat az eseteket takarja, amikor a modell tévesen nem jelzett előre recessziót.

A specificitás ezzel szemben a helyesen klasszifikált 0-k összes 0-hoz viszonyított arányát adja meg, mely formálisan:

```{=tex}
\begin{align}
\text{Specificitás}=\frac{TN}{TN+FP},
\end{align}
```
ahol TN (True Negative) itt azokat a klasszifikációkat foglalja magában, melyek esetében a modell a valósághoz hűen nem jelzett előre recessziót, FP (False Positive) pedig azokat az eseteket, amikor a modell tévesen jelzett előre recessziót.

A ROC görbét egy olyan koordinátarendszerben tudjuk ábrázolni, melynek y tengelyén a szenzitivitás különböző értékeit, míg az x tengelyen az 1-specicitás különböző értékeit jelenítjük meg 0 és 1 között. A modellünk alapján kirajzolható ROC görbét a 2. ábra mutatja.

```{r fig.width=5, fig.height=5, fig.cap='Az 10 és 1 éves hozamszpread alapján készített probit-modell ROC görbéje'}
USA_1_10_roc <- dat_NBER %>% 
  mutate(recession = T) %>% 
  merge(dat_US_yield, all.y = T) %>% 
  mutate(recession = ifelse(is.na(recession), F, T)) %>% 
  mutate(
    date = lubridate::yq(paste0(str_sub(as.character(date), end = 4), 'Q', 
                                ((as.numeric(str_sub(as.character(date), start = 6, 
                                                     end = 7)) -1) %/% 3 + 1)))
  ) %>% 
  group_by(date) %>% 
  summarise(recession = sum(recession), GS1 = mean(GS1, na.rm = T), 
            GS10 = mean(GS10, na.rm = T)) %>% 
  ungroup() %>% 
  mutate(
    recession = ifelse(recession > 0, T, F),
    spread = GS10 - GS1,
    spread = lag(spread, 4)
  ) %>% 
  glm(formula = recession ~ spread,
      family = binomial(link = "probit")) %>% 
  broom::augment(type.predict = "response") %>% 
  {pROC::roc(.$recession, .$.fitted)}

USA_1_10_roc %>% 
  {tibble(spec = .$specificities, sens = .$sensitivities)} %>% 
  arrange(spec, sens) %>% 
  ggplot(aes(x=1-spec, y=sens)) +
  geom_ribbon(aes(ymin = 0, ymax = sens), color = '#E3120B', fill = '#E3120B',
              alpha = .3) +
  geom_line() +
  scale_color_viridis_d() +
  geom_abline(slope = 1, linetype = 2, color = '#595959') +
  ggtext::geom_textbox(
    aes(x = .6, y = .1),
    label = paste('Görbe alatti terület (AUC) =',format(as.numeric(USA_1_10_roc$auc),
                                                        digits = 2)),
    size = 3, show.legend = F, color = '#121212',
    fill = "cornsilk", box.color = "black", width = unit(5, 'cm'), 
    box.padding = unit(.04, 'cm')
  ) + 
  scale_x_continuous(expand = c(0,0)) +
  scale_y_continuous(expand = c(0,0)) +
  theme_bw() +
  labs(x = '1 - Specificitás', y = 'Szenzitivitás')

```

A ROC görbe alatti terület nagysága alapján az AUC (Area under the ROC Curve) mérőszámra 0,87-es értéket kaptunk. Mivel a vizsgált modell klasszifikációs képessége annál jobb, minél közelebb esik az 1-hez az AUC, ezért esetünkben megállapítható, hogy az a modell, melyben a hozamszpredet a 10 éves és 1 éves lejáratú állampapírhozamok különbségeként definiáltuk, többnyire sikeresen jelez előre.

### A különböző lejárat-kombinációk összehasonlítása

Ahogy azt korábban említettük, a szakirodalomban nincs teljes konszenzus arra vonatkozón, hogy melyik lejárat-kombináció jelzi előre a recessziókat a legsikeresebben. Tanulmányunkban megvizsgáltuk, hogy a különböző kombinációkhoz milyen AUC érték tartozik. A kapott eredményeket a 3. ábra mutatja.

```{r fig.cap='Különböző hozamszpreadek recesszió előrejelző képességének vizsgálata az USA esetében'}
dat_NBER %>% 
  mutate(recession = T) %>% 
  merge(dat_US_yield, all.y = T) %>% 
  mutate(recession = ifelse(is.na(recession), F, T)) %>% 
  mutate(
    date = lubridate::yq(paste0(str_sub(as.character(date), end = 4), 'Q', 
                                ((as.numeric(str_sub(as.character(date), start = 6, 
                                                     end = 7)) -1) %/% 3 + 1)))
  ) %>% 
  group_by(date) %>% 
  summarise_all(.funs = function(x) mean(x, na.rm = T)) %>% 
  ungroup() %>% 
  mutate(
    recession = ifelse(recession > 0, T, F)
  ) %>% 
  mutate_at(-c(1:2), function(x) lag(x)) %>% 
  select(-GS10, -GS1) %>% 
  {
    combinations <- expand.grid(short = names(.)[-c(1, 2)], long = names(.)[-c(1, 2)], 
                                stringsAsFactors = F) %>%
      mutate_all(.funs = function(x) {
        ifelse(str_detect(x, 'M'), paste(str_remove_all(x, '\\D'), 'M'),
               paste(str_remove_all(x, '\\D'), 'Y')) %>%
          factor(levels = c(paste(1:12, 'M'), paste(1:50, 'Y')), ordered = T)
      }) %>% 
      filter(long > short)
    
    apply(combinations, 1, function(x) {
      df <- rename_at(., -c(1:2), .funs = 
                        function(x) ifelse(str_detect(x, 'M'), 
                                           paste(str_remove_all(x, '\\D'), 'M'),
                                           paste(str_remove_all(x, '\\D'), 'Y'))) %>% 
        select(date, recession, x[1], x[2]) %>% 
        na.omit() %>%  
        mutate(spread = long - short)
      auc <- glm(data = df, formula = recession~spread,
                 family = binomial(link = "probit")) %>% 
        broom::augment(type.predict = "response") %>% 
        {pROC::roc(.$recession, .$.fitted)} %>% 
        .$auc
      tibble(short = x[1], long = x[2], n = nrow(df), auc = as.numeric(auc))
    })
  } %>% 
  reduce(rbind) %>% 
  mutate_at(1:2, .funs = function(x) {
    ifelse(str_detect(x, 'M'), paste(str_remove_all(x, '\\D'), 'M'),
           paste(str_remove_all(x, '\\D'), 'Y')) %>%
      factor(levels = c(paste(1:12, 'M'), paste(1:50, 'Y')), ordered = T)
  }) %>% 
  ggplot() +
  geom_tile(aes(short, long, fill = auc), color = 'black') + 
  geom_text(aes(short, long, label = n, color = 'Megfigyelések száma')) +
  scale_fill_viridis_c(direction = -1, guide = guide_colorbar(
    frame.colour = 'black',
    ticks.colour = 'black')) +
  scale_color_manual(values = c('red')) + 
  guides(
    color = guide_legend(
      override.aes = aes(label = "78")
    )
  ) +
  labs(fill = 'AUC', x = 'Rövid távú államkötvény lejárata',
       y = 'Hosszú távú államkötvény lejárata', color = NULL)

```

A megfigyelések száma értelemszerűen attól függött, hogy hány esetben fértünk hozzá a kombináció mindkét lejáratkonstrukciójának adataihoz, így viszonylag nagy a szórása a megfigyelések számának.

Az ábra lényegi mondanivalója azonban az, hogy az AUC mérőszám nem a kiinduló modellünk esetében veszi fel a legmagasabb értékét, hanem a 7 éves és 1 éves lejáratú állampapírok különbségének esetében. Ez azért is érdekes, mert ezt a kombinációt egyik általunk olvasott szakirodalom sem ajánlja, bár jóindulattal nevezhető a 7 éves időtáv közép távnak, ekkor pedig egybecseng az eredményünk Estrella és szerzőtársai [2003] eredményével. A sokszor használt 10 éves és 3 hónapos kombináció a mi eredményeink szerint egy sokadik legjobb megoldás, azonban a rövid lejáratok kombinációinak jó teljesítménye összhangban van azokkal az állításokkal, miszerint a hozamgörbék előrejelző képessége elsősorban a rövid távú hozamok változásától függ. Továbbá megállapítható az is, hogy az 1 éves rövid lejárat minden általunk vizsgált hosszú lejárat mellett jól teljesít, így ennek az állampapír hozamának kiemelt szerepet tulajdoníthatunk a recessziók előrejelzésében.

### A recessziós időszakok definiálása a GDP ciklikus komponenseinek segítségével

Ahhoz, hogy a modellünk kiterjeszthető legyen európai országokra is, meg kellett határoznunk azt, hogy a GDP ciklikus komponensének milyen küszöbértéke mellett beszélhetünk recesszióról, mivel ezen térség esetében nem állt rendelkezésünkre az NBER-hez hasonló besorolás.

Az Egyesült Államok adatain vizsgáltuk meg, hogy a GDP Hodrick-Prescott szűrő segítségével előállított ciklikus komponense miként tudja reprodukálni az NBER által definiált recessziókat.

```{r hp_filter}
dat_gdp <- dat_gdp %>% 
  arrange(date) %>% 
  group_by(country) %>% 
  group_modify(~ mutate(.x, 
                        trend = mFilter::hpfilter(values, freq = 1600)$trend[,1],
                        cycle = mFilter::hpfilter(values, freq = 1600)$cycle))

```

```{r fig.height=2.5, fig.cap = 'Optimális küszöbérték megállapítása recesszió klasszifikációjához az USA-ban'}
tune_nber_df <- dat_gdp %>% 
  filter(country == 'US') %>% 
  mutate(cycle = (cycle + trend)/trend - 1) %>% 
  merge(mutate(dat_NBER, nber = T), all.x = T) %>% 
  mutate(nber = ifelse(is.na(nber), F, T)) %>% 
  select(cycle, nber) %>% 
  {pROC::roc(.$nber, .$cycle)} %>% 
  {tibble(threshold = .$thresholds, spec = .$specificities, sens = .$sensitivities)} %>% 
  mutate(total = spec + sens) 

tune_nber_df %>% 
  pivot_longer(-1) %>% 
  mutate(ymin = ifelse(name == 'total', 1, 0)) %>% 
  mutate(value = ifelse(name == 'total' & value < 1, 1, value)) %>% 
  filter(threshold != Inf & threshold != -Inf) %>% 
  ggplot(aes(threshold, value, color = name, fill = name)) +
  scale_x_continuous(expand = c(0, 0)) +
  geom_ribbon(aes(ymin = ymin, ymax = value), show.legend = F) +
  geom_blank(data = 
               data.frame(name = c('spec','spec', 'sens','sens', 'total', 'total'), 
                          value = c(0, 1, 0, 1, 1, 1.4), 
                          threshold = rep(0, 6))) +
  scale_y_continuous(expand = c(0, 0)) +
  facet_wrap(~ name, nrow = 1, scales = 'free_y',
             labeller = as_labeller(c('spec' = 'Specificitás',
                                      'sens' = 'Szenzitivitás',
                                      'total' = 'Specificitás + Szenzitivitás'
             ))) + 
  theme_bw() + 
  scale_fill_economist() +
  scale_color_economist() +
  labs(x = 'Küszöbérték', y = NULL) +
  geom_vline(data = data.frame(name = 'total', 
                               threshold = tune_nber_df$threshold[tune_nber_df$total == 
                                                        max(tune_nber_df$total)]), 
             aes(xintercept = threshold), linetype = 3, color = '#E3120B', size = 1.4) +
  ggtext::geom_textbox(
    data = tibble(threshold = -.03, value = 1.3, name = 'total'),
    label = paste0('A specificitás és szenzitivitás összegét a ',
                   scales::percent( 
                     tune_nber_df$threshold[tune_nber_df$total == 
                                              max(tune_nber_df$total)],
                     accuracy = .01, decimal.mark = ','),
                   '-os küszöbérték mellett maximalizáljuk.'),
    size = 2.1, show.legend = F, color = '#121212',
    fill = "cornsilk", box.color = "black", width = unit(3, 'cm'), 
    box.padding = unit(.04, 'cm')
  )

```

A kapott eredmények alapján megállapítható, hogy a GDP ciklikus komponensének -0,46%-os értéke határozható meg küszöbértékként. Ennek értelmében a reál GDP HP-filterezéséből nyert adatok alapján az európai országok esetében azokat az időszakokat tudjuk recesszióként definiálni, melyek során a ciklikus komponens -0,46% vagy annál kisebb értéket vett fel.

## A modell kiterjesztése európai országokra

Az Egyesült Államok adatai alapján kapott eredmények alapján végeztük el a modell kiterjesztését európai országokra, tehát a 7 éves és 1 éves hozamok különbségét használtuk fel ugyanabban a modellben, amit az előzőkben használtunk, illetve a recessziókat a GDP ciklikus komponensének -0,46%-os küszöbértéke alapján definiáltuk. Az adatbázisunk tartalmazza Ausztria, Belgium, Bulgária, Svájc, Ciprus, Csehország, Németország, Spanyolország, Franciaország, Nagy-Britannia, Horvátország, Magyarország, Írország, Málta, Hollandia, Lengyelország, Portugália, Románia, Szerbia, Szlovénia, és Szlovákia különböző lejáratú állampapírjainak hozamait. A megfigyelések számait az országok és a lejáratok függvényében az 5. ábra mutatja.

Jól látszik, hogy több ország esetében is problémát okoz az adathiány, emiatt a kiterjesztést csak bizonyos országok körében végeztük el, ezek a következők: Ausztria, Belgium, Svájc, Németország, Spanyolország, Franciaország, Nagy-Britannia, Olaszország, illetve Portugália. Miután a kiterjesztést leszűkítettük a felsorolt országokra, lefuttatuk ezen országok adatain is a probit modellt, melyben a magyarázóváltozóként használt hozamszprednek a 7 éves és 1 éves lejáratú állampapírhozamok különségét választottuk a korábbi erdményeink alapján. 

A 6. ábra felső panelje azt mutatja meg, hogy a különböző hozamszpred értékek mellett a modell alapján mekkora a valószínűsége egy négy negyedévvel késleltetett recessziónak. Jól látható, hogy a kirajzolt görbe egyedül Ausztria esetében negatív meredekségű, ami az előzetes várakozásoknak ellentmondó kapcsolatra utal a hozamszpred és a recesszió valószínűsége között. Fontos azonban kiemelnünk, hogy az itt vizsgált országok körében Ausztria esetében rendelkeztünk a legkevesebb megfigyeléssel, ami nagyban hozzájárulhat ehhez az eredményhez.

```{r fig.cap = 'Megfigyelések száma országonként', fig.height=8}
dat_yields %>% 
  group_by(country, maturity) %>% 
  summarise(n = n()) %>% 
  ungroup() %>% 
  pivot_wider(names_from = maturity, values_fill = 0, values_from = n) %>% 
  pivot_longer(-1, names_to = 'maturity', values_to = 'n') %>% 
  mutate(maturity = factor(maturity, levels = c(paste(1:12, 'M'), paste(1:50, 'Y')), 
                           ordered = T)) %>% 
  ggplot(aes(maturity, country, fill = n)) +
  geom_tile(color = '#121212') + 
  scale_x_discrete(labels = function(x) ifelse(x %in% c('1 M', '9 M', '1 Y', '50 Y'), x,
                                               str_remove_all(x, '\\D'))) +
  scale_fill_viridis_b(breaks = 1:4*2000, labels = paste(1:4*2, 'k')) + 
  theme(legend.key.width = unit(1, 'cm'), axis.text.x = element_text(size = 8)) +
  labs(y = NULL, x = 'Lejárat', fill = 'Megfigyelések száma (nap)')

```

```{r}
dat_parsed <- pivot_longer(dat_US_yield, -1) %>% 
  filter(str_detect(name, 'DGS')) %>% 
  transmute(date, country = 'US',
            maturity = ifelse(str_detect(name, 'M'), 
                              paste(str_remove_all(name, '\\D'), 'M'),
                              paste(str_remove_all(name, '\\D'), 'Y')) %>%
              factor(levels = c(paste(1:12, 'M'), paste(1:50, 'Y')), ordered = T),
            value = value
  ) %>% 
  rbind(
    dat_yields %>% 
      select(date, country, maturity, value = price) %>% 
      mutate(
        maturity = ifelse(str_detect(maturity, 'M'), 
                          paste(str_remove_all(maturity, '\\D'), 'M'),
                          paste(str_remove_all(maturity, '\\D'), 'Y')) %>%
          factor(levels = c(paste(1:12, 'M'), paste(1:50, 'Y')), ordered = T)
      )
  ) %>% 
    mutate(
    date = lubridate::yq(paste0(str_sub(as.character(date), end = 4), 'Q', 
                                ((as.numeric(str_sub(as.character(date), start = 6,
                                                     end = 7)) -1) %/% 3 + 1)))
  ) %>% 
  group_by(date, country, maturity) %>% 
  summarise(value = mean(value, na.rm = T)) %>% 
  ungroup() %>% 
  mutate(
    maturity = as.character(maturity),
    maturity = paste0(str_remove_all(maturity, '\\d'), 
                      str_remove_all(maturity, '\\D')) %>% 
      trimws()
  ) %>% 
  pivot_wider(names_from = maturity, values_from = value) %>% 
  merge(dat_gdp) %>% 
  mutate(
    cycle = (cycle + trend) / trend -1,
    recession = ifelse(cycle < -.0046, T, F)
    )
```

```{r}
eu_mods <- dat_parsed %>% 
  filter(country %in% c('US', 'PT', 'NL', 'IT', 'GB', 'FR', 'ES', 'DE', 'CH', 
                        'BE', 'AT')) %>% 
  {rbind(rbind(., mutate(., country = 'total')), mutate(filter(., country != 'US'), 
                                                        country = 'EU'))} %>% 
  mutate(
    spread = Y7 - Y1,
    recession = factor(recession)
    ) %>% 
  select(date, country, spread, recession) %>% 
  na.omit() %>% 
  group_by(country) %>% 
  group_map(
   ~ glm(formula = recession~spread,
        family = binomial(link = "probit"), data = .x) %>%
     {list(model = ., country = .x$country[1])}, .keep = T
  )

```

```{r}
mod_output <- lapply(eu_mods, function(x) {
  mod_augment <- x$model %>%
  broom::augment(type.predict = "response")
 mod_augment$auc <- mod_augment %>% 
  {pROC::roc(.$recession, .$.fitted)} %>% 
  .$auc %>% 
  as.numeric()
 mod_augment$country <- x$country
 mod_augment
}) %>% 
  reduce(rbind) %>% 
  mutate(country = case_when(
    country == 'total' ~ 'Összes megfigyelés',
    country == 'EU' ~ 'Összes európai megfigyelés',
    T ~ country
  ),
  country = factor(country, levels = c('Összes megfigyelés', 'Összes európai megfigyelés',
                                       'AT', 'BE', 'CH', 'DE', 'ES', 'FR', 'GB', 'IT',
                                       'NL', 'PT', 'US')
                                       , ordered = T)
  )
```

```{r}
mod_output_labels <- tibble(
  country = c("AT", "BE", "CH", "DE", "ES", "FR", "GB", "IT", "PT",
              "US", 'Összes európai megfigyelés', 'Összes megfigyelés'),
  point = c(1,1,1,1,1,100,50,50,100,1,660,870)
) %>% 
  left_join(mod_output) %>% 
  arrange(spread) %>% 
  group_by(country) %>% 
  group_modify(~ filter(.x, row_number() == point))
```


```{r fig.cap = 'Hozamszpred alapján recesszió előrejelzése az Európai országokra', fig.height=8}
p <- ggplot(mod_output) +
  geom_vline(xintercept = 0, linetype = 2, color = '#595959') +
  geom_line(aes(spread, .fitted, color = country), size = 1.4, show.legend = F) + 
  labs(x = 'Szpred', y = 'Recesszió becsült valószínűsége') +
  scale_color_viridis_d() +
  scale_y_continuous(labels = scales::percent) + 
  scale_x_continuous(expand = c(.4, .4)) +
  theme_grey()

ggpubr::ggarrange(
# directlabels::direct.label(p, method="last.points"),
  p + ggrepel::geom_text_repel(data = mod_output_labels, 
                               aes(x = spread, y = .fitted, color = country, 
                                   label = country), show.legend = F),
mod_output %>% 
  group_by(country) %>% 
  summarise(AUC = mean(auc), 'Elemszám' = n()) %>% 
  ungroup() %>% 
  pivot_longer(-1) %>% 
  filter(!(country %in% c('Összes európai megfigyelés', 'Összes megfigyelés') & 
             name == 'Elemszám')) %>% 
  ggplot() + 
  aes(x = value, y = country, fill = country) + 
  geom_vline(xintercept = 0) +
  geom_col(color = 'black', show.legend = F) +
  facet_wrap(~name, scales = 'free_x') + 
  scale_y_discrete(limits=rev) +
  scale_fill_viridis_d() +
  labs(x = NULL, y = NULL), ncol = 1
)
```

A 6. ábra alsó paneljéről olvashatók le az egyes országokhoz tartozó AUC értékek, melyek alapján azt mondhatjuk, hogy a vizsglt európai hozamgörbék többségében esetében is megfigyelhető a jó recesszió előrejelző képesség. A belga, svájci és brit adatokon futtatott modell az Egyesült Államok modelljénél is jobban teljesít ezen mérőszám alapján, illetve az összes európai megfigyelésen futtatott modell teljesítménye alig marad el az Egyesült Államokétól.

