---
title: "Az európai hozamgörbék recesszió előrejelző képességének empirikus vizsgálata"
author: "Szabó Dorottya és Granát Marcell"
output: bookdown::gitbook
site: bookdown::bookdown_site
favicon: "logo.ico"
---

# Absztrakt {#index}

```{r setup, include=FALSE, warning=F}
knitr::opts_chunk$set(echo = F, comment = "", warning = F, message = F, cache = T, dev = "svg", error = T, fig.align = 'center', fig.width = 7)
```

```{r packages}
# Set up --------------------------------------------------------------------------------

## Packages =============================================================================

library(tidyverse)
library(patchwork)
library(knitr)
library(ggthemes)
load("C:/school/szem_8/TDK-yieldcurve/yieldcurve/dat.RData") 
# find the cleaning process in data_cleaning.R

## Gg theme =============================================================================

update_geom_defaults("point", list(fill = "#595959", 
                                   shape = 21, 
                                   color = "black", 
                                   size = 1.4))
update_geom_defaults("line",
                     list(color = "#E3120B", size = .9))

update_geom_defaults("smooth", list(color = "red4", size = .9))

update_geom_defaults("density",
                     list(color = "#B6B6B6", fill =  "#B6B6B6",
                          alpha = .3, size = 1.4))

extrafont::loadfonts(device="win")

theme_set(
  theme_economist_white(gray_bg = F) + theme(
    axis.ticks.length = unit(5, "points"),
    axis.ticks.y  = element_line(colour = "gray", size=1.1),
    axis.ticks.length.y = unit(.3, "cm"),
    panel.grid.major = element_blank(),
    plot.title = element_text(margin = margin(t = 0, r = 0, b = 10, l = 0)),
    axis.title = element_text(margin = margin(t = 10, r = 10, b = 0, l = 0)),
    legend.position = 'bottom'
  )
)

```

***

Konzulens: Neszveda Gábor

***

```{css, echo=FALSE}
p {
text-align: justify;
}
.author {
  font-size: 20px;
  text-align: center;
  color: #4a4a4a
} 
.title {
  text-align: center;
}
```

Számos okból kifolyólag az államkötvények hozamgörbéje a recessziók pontos előrejelzőjének bizonyul az USA-ban. Tanulmányunkban empirikusan vizsgáljuk meg, hogy az európai országok esetében is megfigyelhető-e ez az összefüggés. Az elemzési eszközök körébe tartozik a Hodrick-Prescott-filter, illetve a probit modell. A szakirodalomban megtalálható modellezési eljárást kívánjuk kiterjeszteni az optimális államkötvény lejárat párosítású szpred meghatározásával, és annak vizsgálatával, hogy eredményünk robosztusságot mutat-e az európai hozamgörbékre kiterjesztve is.
Kutatásunk fő eredményei közé tartozik, hogy az Egyesült Államok esetében legjobb előrejelzőnek a 7 és 1 éves lejáratú államkötvények hozamából számított szpred bizonyult a legjobb előrejelzőnek, amely hasonlóan jól prediktálja a gazdasági válságok megjelenését az európai országok esetében is.